---
title: "Cartera"
author: "Marcos Cifuentes"
date: "2025-03-26"
output: html_document
---

```{r setup, include=FALSE}
knitr::opts_chunk$set(echo = TRUE)
```

Cargamos las librerías necesarias para el trabajo

```{r}
library(quantmod)
library(zoo)
library(moments)
library(ggplot2)
library(psych)
library(rugarch)
```

# OBTENCIÓN DE DATOS

La lista de las empresas que conforman mi cartera va a ser: *Repsol*, *Caixabank*, *BBVA*, *Santander*, *Naturgy* <br>
Donde Caixabank, BBVA y Santander pertenecen al sector de la banca mientras que Repsol y Naturgy al sector de energía.

#### 1. Lista de los tickers, sus correspondientes pesos y la fecha deseada
```{r}
# Lista de los tickers
tickers <- c("REP.MC", "CABK.MC", "BBVA.MC", "SAN.MC", "NTGY.MC")

# Vector de pesos (en el mismo orden que los tickers)
pesos <- c(0.30, 0.25, 0.20, 0.15, 0.10)

# Fechas de inicio y fin 
start_date <- as.Date("2024-01-01")
end_date <- as.Date("2024-12-31")

# Descargar los datos
getSymbols(tickers, src = "yahoo", from = start_date, to = end_date)
```

####  2. Creamos una tabla vacía donde se irán juntando los precios de cierre
```{r}
precios <- NULL
```


####   3. Bucle para: Sacar el precio de cierre (Cl) y añadirlo a la tabla de precios

```{r}
for (ticker in tickers) {
  cierre <- Cl(get(ticker))  # Sacar solo la columna "Close"
  colnames(cierre) <- ticker  # Renombrar columna con el nombre del ticker
   if (is.null(precios)) {
    precios <- cierre  # Si es el primero, se crea la tabla
  } else {
    precios <- merge(precios, cierre)  # Si no, se va añadiendo (juntando por fecha)
  }
}
head(precios) #Visualizar las primeras filas de los datos
```
# RENTABILIDADES 

Cuánto sube o baja el precio de un activo en un periodo <br>
Para ver si ganas o pierdes dinero.

####   1. Bucle para calcular las rentabilidades diarias de las acciones

```{r}
# Creamos un objeto vacío para guardar rentabilidades
rentab_xts <- NULL

# Recorremos cada columna del objeto precios (que ya tiene formato xts con fechas y es lo que necesita dailyReturn)
for (ticker in colnames(precios)) {
  rentab <- dailyReturn(precios[, ticker], type = "log")
  colnames(rentab) <- ticker
  if (is.null(rentab_xts)) {
    rentab_xts <- rentab
  } else {
    rentab_xts <- merge(rentab_xts, rentab)
  }
}
head(rentab_xts)
```

####   2. Calcular la rentabilidad de la cartera

```{r}
# Producto matricial para calcular rentabilidad total de la cartera
rentab_cartera <- as.numeric(rentab_xts %*% pesos)

# Convertir a data.frame final con fechas
rentab_df <- data.frame(
  Fecha = as.Date(index(rentab_xts)),
  coredata(rentab_xts),
  Rentab_Cartera = rentab_cartera
)
head(rentab_df)
```

```{r}
cat("La rentabilidad diaria de la cartera es", mean(rentab_df$Rentab_Cartera)*100,"%","\n")
cat("Lo que significa que la rentabilidad anual es del", mean(rentab_df$Rentab_Cartera)*100*252,"%") # 252 días de cotización
```

# VOLATILIDADES

Cuánto varía la rentabilidad (su dispersión o inestabilidad) <br>
Para ver si la cotización del activo es más estable o inestable

####   1. Volatilidad con el modelo RiskMetrics (EwMA)

```{r}
# Establecemos el parámetro lambda (valor típico en RiskMetrics)
lambda <- 0.94

# Extraemos la rentabilidad de la cartera
rentab_cartera <- rentab_df$Rentab_Cartera

# Inicializamos un vector para guardar las volatilidades
volatility_riskmetrics <- rep(NA, length(rentab_cartera))

# Asignamos la desviación estándar inicial (día 1)
volatility_riskmetrics[1] <- sd(rentab_cartera)

# Aplicamos la fórmula recursiva de RiskMetrics
for (t in 2:length(rentab_cartera)) {
  volatility_riskmetrics[t] <- sqrt(
    lambda * volatility_riskmetrics[t - 1]^2 +
      (1 - lambda) * rentab_cartera[t - 1]^2
  )
}

head(volatility_riskmetrics)

```


#### 2. Ajuste del modelo EGARCH(1,1) y su respectiva volatilidad

```{r}
# Especificación del modelo EGARCH(1,1)
egarch_spec <- ugarchspec(
  variance.model = list(model = "eGARCH", garchOrder = c(1, 1)),
  mean.model = list(armaOrder = c(0, 0), include.mean = TRUE),
  distribution.model = "std"  # distribución t-student
)

# Ajustar el modelo a la rentabilidad de la cartera
fit_egarch <- ugarchfit(spec = egarch_spec, data = rentab_cartera)

# Extraer la volatilidad estimada por EGARCH
volatility_egarch <- sigma(fit_egarch)

print(fit_egarch)
```

	-	El modelo ha convergido correctamente (Cuando un modelo no converge, R lo avisa o da errores)
	-	El coeficiente beta1 ≈ 0.75 es alto → indica que la volatilidad tiene fuerte persistencia (lo que pasa hoy influye mucho en el futuro).
	-	alpha1 ≈ -0.19 con un p-value de 0.12  → por lo que no es estadísticamente significativo al 5%. Esto indica que el modelo no presenta evidencia clara de que las rentabilidades pasadas (shocks) influyan directamente en la volatilidad de forma inmediata.
	-	El parámetro gamma1 tiene un p-value de 0.67 → significa que no hay evidencia estadística de asimetría, es decir, responde de forma similar tanto a subidas como a bajadas del activo.
	-	Los tests de Ljung-Box no muestran autocorrelación → el modelo ajusta bien los residuos.
	-	Sign Bias Test: no hay sesgo en los signos → no hay evidencia de que el modelo reaccione de forma distinta a rentabilidades positivas o negativas
	-	El Nyblom Test muestra un Joint Statistic = 0.9, menor que el valor crítico del 10% (1.49) → no hay inestabilidad en los parámetros del modelo.

*Conclusión rápida:*

El modelo EGARCH(1,1) ajusta correctamente a la serie de rentabilidades, captando bien la persistencia y sin mostrar inestabilidad en los parámetros ni autocorrelación en los residuos. Por tanto, es una opción adecuada para estimar la volatilidad de la cartera.


#### Comparación

Creamos un data frame que contenga ambas volatilidades

```{r}
# Creamos un data.frame para comparar
comparison <- data.frame(
  Periodo = 1:length(rentab_cartera),
  Rentabilidad = rentab_cartera,
  Volatilidad_RiskMetrics = volatility_riskmetrics,
  Volatilidad_EGARCH = volatility_egarch
)

# Verificamos las primeras filas
head(comparison)
```

Gráfico comparativo de las volatilidades

```{r}
xlim <- range(comparison$Periodo)
ylim <- range(c(comparison$Volatilidad_RiskMetrics, comparison$Volatilidad_EGARCH))

plot(comparison$Periodo, comparison$Volatilidad_RiskMetrics, type = "l", col = "blue", 
     xlab = "Periodo", ylab = "Volatilidad", main = "Volatilidad diaria estimada",
     xlim = xlim, ylim = ylim)  

lines(comparison$Periodo, comparison$Volatilidad_EGARCH, col = "red")

legend("topright", legend = c("RiskMetrics (EWMA)", "EGARCH"), col = c("blue", "red"), lty = 1)
```

# Valor en Riesgo (VaR)

Pérdida máxima esperada en un periodo con un nivel de confianza


#### 1. VaR No Paramétrico (Histórico)

Usa los datos reales de rentabilidad de la cartera <br>
Sin supuestos, refleja el pasado real.

```{r}
# Niveles de confianza
niveles <- c(0.90, 0.95, 0.99)
percentiles <- 1 - niveles  # 0.10, 0.05, 0.01

# Calculamos el VaR histórico usando quantile()
VaR_hist <- quantile(rentab_cartera, probs = percentiles)

# Tabla de resultados
VaR_hist_tabla <- data.frame(
  Percentil = percentiles,
  Nivel_Confianza = niveles,
  VaR_Rentabilidad = round(as.numeric(VaR_hist), 6)
)
VaR_hist_tabla
```

#### 2. VaR Paramétrico (suponiendo normalidad) -> VaR Normal

Usa la distribución normal (media y desviación típica de la rentabilidad de la cartera) <br>
Supone que las rentabilidades son normales y simétricas

```{r}
# Media y desviación típica de la rentabilidad diaria
media <- mean(rentab_cartera)
desv <- sd(rentab_cartera)

# Niveles de confianza
niveles <- c(0.90, 0.95, 0.99)
percentiles <- 1 - niveles  # 0.10, 0.05, 0.01

# Calculamos el VaR para cada nivel
VaR_normal <- qnorm(percentiles, mean = media, sd = desv)

# Mostramos el resultado en una tabla
VaR_normal_tabla <-data.frame(
  Percentil = percentiles,
  Nivel_Confianza = niveles,
  VaR_Rentabilidad = round(VaR_normal, 6)
)
VaR_normal_tabla
```


#### 3. VaR Riskmetrics

Suponemos también distribución normal centrada en la media real de la rentabilidad de la cartera.<br>
Sin embargo, utiliza la media de las volatilidades estimadas por el modelo EWMA.

```{r}
# Media y volatilidad promedio estimada con RiskMetrics
media <- mean(rentab_cartera)
desv_riskmetrics <- mean(volatility_riskmetrics)

# Niveles de confianza
niveles <- c(0.90, 0.95, 0.99)
percentiles <- 1 - niveles

# VaR con RiskMetrics
VaR_riskmetrics <- qnorm(percentiles, mean = media, sd = desv_riskmetrics)

# Tabla
VaR_riskmetrics_tabla <- data.frame(
  Percentil = percentiles,
  Nivel_Confianza = niveles,
  VaR_Rentabilidad = round(VaR_riskmetrics, 6)
)
VaR_riskmetrics_tabla
```

#### 4. VaR EGARCH

Mismo planteamiento que el VaR Normal, pero usando la media de las volatilidades estimadas por EGARCH:

```{r}
# Media de la rentabilidad diaria
media <- mean(rentab_cartera)

# Desviación típica estimada con EGARCH (media de las volatilidades)
desv_egarch <- mean(volatility_egarch)

# Niveles de confianza
niveles <- c(0.90, 0.95, 0.99)
percentiles <- 1 - niveles  # 0.10, 0.05, 0.01

# Calculamos el VaR para cada nivel
VaR_egarch <- qnorm(percentiles, mean = media, sd = desv_egarch)

# Mostramos el resultado en una tabla
VaR_egarch_tabla <- data.frame(
  Percentil = percentiles,
  Nivel_Confianza = niveles,
  VaR_Rentabilidad = round(VaR_egarch, 6)
)
VaR_egarch_tabla
```




*Tabla comparativa*

```{r}
# Niveles de confianza
niveles <- c("90%", "95%", "99%")

# Construimos la tabla
tabla_var <- data.frame(
  Nivel_Confianza = niveles,
  VaR_Normal = round(VaR_normal_tabla$VaR_Rentabilidad, 6),
  VaR_Historico = round(VaR_hist_tabla$VaR_Rentabilidad, 6),
  VaR_RiskMetrics = round(VaR_riskmetrics_tabla$VaR_Rentabilidad, 6),
  VaR_EGARCH = round(VaR_egarch_tabla$VaR_Rentabilidad, 6)
)
tabla_var
```

*Gráficamente*

```{r}
library(ggplot2)

# Construir la tabla de comparación
tabla_comparacion <- data.frame(
  Metodo = rep(c("Normal", "Histórico", "RiskMetrics", "EGARCH"), each = 3),
  Nivel_Confianza = rep(c("90%", "95%", "99%"), times = 4),
  Valor = c(
    VaR_normal_tabla$VaR_Rentabilidad, VaR_hist_tabla$VaR_Rentabilidad,
    VaR_riskmetrics_tabla$VaR_Rentabilidad, VaR_egarch_tabla$VaR_Rentabilidad
  )
)

# Gráfico
ggplot(tabla_comparacion, aes(x = Nivel_Confianza, y = Valor, fill = Metodo)) +
  geom_bar(stat = "identity", position = "dodge") +
  labs(title = "Comparación del VaR por Método", y = "VaR (rentabilidad)", x = "Nivel de confianza") +
  theme_minimal()
```

*Conclusiones*

- Todos los VaR son negativos, como es lógico, ya que representan pérdidas potenciales.
- A medida que aumenta el nivel de confianza (de 90% a 99%), el VaR se hace más negativo, es decir, mayor pérdida esperada. Esto es esperable porque cuanto mayor es la confianza, más extremo es el escenario que se cubre.
- VaR Histórico es el método que presenta las pérdidas más grandes, especialmente en el 99%. Esto se debe a que refleja fielmente los peores casos reales observados en los datos.
- EGARCH es el segundo método más conservador, ya que tiene en cuenta la volatilidad variable y asimetría. 
- RiskMetrics (EWMA) y Normal tienden a dar valores más moderados y similares entre ellos. Ambos suavizan el impacto de valores extremos.


# BACKTESTING 

```{r}
# Nivel de confianza 95%
alpha_bt <- 0.05

# Extraemos los VaR 
VaR_normal_bt <- tabla_var$VaR_Normal[2]
VaR_hist_bt <- tabla_var$VaR_Historico[2]
VaR_risk_bt <- tabla_var$VaR_RiskMetrics[2]
VaR_egarch_bt <- tabla_var$VaR_EGARCH[2]

# Función de Backtesting
backtest_VaR <- function(rentabilidades, VaR, alpha) {
  excedencias <- rentabilidades < VaR
  n_excedencias <- sum(excedencias, na.rm = TRUE)
  porcentaje_excedencias <- n_excedencias / length(rentabilidades[!is.na(rentabilidades)]) * 100
  esperado <- length(rentabilidades[!is.na(rentabilidades)]) * alpha

  list(
    n_excedencias = n_excedencias,
    porcentaje_excedencias = porcentaje_excedencias,
    esperado = esperado,
    excedencias = excedencias
  )
}
```


```{r}
# Aplicar el backtesting
bt_normal_cartera <- backtest_VaR(rentab_cartera, VaR_normal_bt, alpha_bt)
bt_hist_cartera <- backtest_VaR(rentab_cartera, VaR_hist_bt, alpha_bt)
bt_risk_cartera <- backtest_VaR(rentab_cartera, VaR_risk_bt, alpha_bt)
bt_egarch_cartera <- backtest_VaR(rentab_cartera, VaR_egarch_bt, alpha_bt)

# Mostrar resultados
cat("Backtesting de VaR (nivel 95%):\n")
cat(sprintf("VaR Normal:      Excedencias: %d (%.2f%%) | Esperado: %.2f\n",
            bt_normal_cartera$n_excedencias, bt_normal_cartera$porcentaje_excedencias, bt_normal_cartera$esperado))
cat(sprintf("VaR Histórico:   Excedencias: %d (%.2f%%) | Esperado: %.2f\n",
            bt_hist_cartera$n_excedencias, bt_hist_cartera$porcentaje_excedencias, bt_hist_cartera$esperado))
cat(sprintf("VaR RiskMetrics: Excedencias: %d (%.2f%%) | Esperado: %.2f\n",
            bt_risk_cartera$n_excedencias, bt_risk_cartera$porcentaje_excedencias, bt_risk_cartera$esperado))
cat(sprintf("VaR EGARCH:      Excedencias: %d (%.2f%%) | Esperado: %.2f\n",
            bt_egarch_cartera$n_excedencias, bt_egarch_cartera$porcentaje_excedencias, bt_egarch_cartera$esperado))
```
- Excedencias observadas: Número de días en los que se perdía más de lo estimado por el VaR
- % observado: Porcentaje de días con pérdidas superiores al VaR. Debería acercarse al nivel alpha.
- Excedencias esperadas: Número de días que, estadísticamente, se esperaría que se superara el VaR (alpha*días).


```{r}
# Visualización
plot(rentab_cartera, type = "l", col = "darkgrey", main = "Backtesting de VaR (95%)",
     ylab = "Rentabilidad", xlab = "Días")
abline(h = c(VaR_normal_bt, VaR_hist_bt, VaR_risk_bt, VaR_egarch_bt),
       col = c("blue", "orange", "purple", "green"), lwd = 2, lty = 2)
points(which(bt_normal_cartera$excedencias), rentab_cartera[bt_normal_cartera$excedencias], col = "blue",   pch = 1, lwd = 2)
points(which(bt_hist_cartera$excedencias),   rentab_cartera[bt_hist_cartera$excedencias],   col = "orange", pch = 2, lwd = 2)
points(which(bt_risk_cartera$excedencias),   rentab_cartera[bt_risk_cartera$excedencias],   col = "purple", pch = 0, lwd = 2)
points(which(bt_egarch_cartera$excedencias), rentab_cartera[bt_egarch_cartera$excedencias], col = "green",  pch = 19)
legend("bottomleft", legend = c("Normal", "Histórico", "RiskMetrics", "EGARCH"),
       col = c("blue", "orange", "purple", "green"), pch = 19, bty = "n")

```

Este bloque de código realiza el backtesting del VaR al 95% para los cuatro métodos (Normal, Histórico, RiskMetrics y EGARCH).
Calcula cuántos días se superó el riesgo estimado (excedencias), lo compara con lo esperado, y lo visualiza en una gráfica.
Los puntos sobre la gráfica marcan los días en que la pérdida fue mayor que el VaR estimado.

